【裁判字號】    89,家上,191
【裁判日期】    900425
【裁判案由】    履行同居
【裁判全文】
臺灣高等法院高雄分院民事判決  八十九年度家上字第一九一號
      上  訴  人    乙○○
      被  上訴人    甲○○
右當事人間請求履行同居事件，上訴人對於中華民國八十九年十月六日臺灣屏東地方
法院八十九年度婚字第四二六號第一審判決提起上訴，本院判決如左：
    主    文
上訴駁回。
第二審訴訟費用由上訴人負擔。
    事    實
甲、上訴人方面：
一、聲明：
    (一)原判決廢棄。
    (二)駁回被上訴人在第一審之訴。
二、陳述：除與原判決記載相同者，茲引用之外，補稱：
    (一)上訴人不敢回被上訴人家居住而返回娘家，乃因時遭被上訴人之毆打，精神上
      更受其百般折磨及打擊，不僅限制上訴人之生活隱私，而且禁止上訴人與娘家
      聯繫、回家探望父母等。於甫結婚二個月後，被上訴人即曾在竹田鄉○○路上
      掌摑上訴人，上訴人懷有身孕時，因要求回娘家，又遭被上訴人毫不留情之毆
      打，並打破玻璃，至上訴人生產後、坐月子期間又因餵狗的事情，再遭被上訴
      人之毆打。上訴人生產後，思親之情更甚，亟盼回家探望父母時，被上訴人卻
      長達三個月時間不讓上訴人攜女兒回娘家，使上訴人之精神深受痛苦折磨。其
      後被上訴人或係對上訴人已無情意，反而於民國八十六年十二月八日，因兩造
      又為攜子回娘家一事爭執，被上訴人及其母主動要求上訴人回娘家，兩人分開
      一段期間，上訴人不忍襁褓嬰兒，乃攜子回娘家。
    (二)分居期間，上訴人於心情較為穩定平復後，一時心軟，加以不願婚姻如此破裂
      ，而曾與被上訴人溝通，希望尋求夫妻相處之道，以挽回婚姻。詎被上訴人始
      終冷漠以對，虛與委蛇，然後趁機將幼女抱走，並對上訴人父母有辱罵、不敬
      之行為，讓上訴人再次心寒，惟上訴人猶聲請調解，調解時被上訴人亦承認對
      於上訴人之暴力行為，並在調解委員之促成下達成調解，但被上訴人仍然冷漠
      ，未見絲毫誠意，果然於調解後，被上訴人並無任何行動及希望上訴人返家團
      聚之表示，甚且於上訴人委請父親及父親之友人前往被上訴人家希望與被上訴
      人溝通時，被上訴人仍毫不理睬、冷漠以對，上訴人更感被上訴人已毫無任何
      情意。昔日遭被上訴人虐打、控制生活自由、隱私之情景浮上心頭，心中恐懼
      油然而生，已不敢再思回被上訴人家。
    (三)上訴人於與被上訴人共同生活期間，遭受被上訴人身體上之毆打及精神上之虐
      待，致人格受到嚴重損害，實已達無法再與之共同生活之地步。且從被上訴人
      於調解後毫無誠意之言行，令上訴人心生恐懼，堅信若返回與被上訴人同居，
      必將再遭受曾經歷過之暴力毆打及精神虐待。故上訴人因懼怕遭被上訴人之暴
      力毆打與精神虐待，自有正當理由暫不與被上訴人同居。
三、證據：除援用第一審所提證據外，另聲請訊問證人蔡財丁、陳宣旭。
乙、被上訴人方面：
一、聲明：如主文第一項所示。
二、陳述：除與原判決記載相同者，茲引用之外，補稱：
    (一)上訴人謂：因遭被上訴人毆打、精神亦受百般折磨及打擊，故拒絕履行同居云
      云，惟上訴人所稱之情節均為無中生有，其中八十六年十二月八日上訴人告知
      被上訴人，岳父母欲見孫子，要被上訴人帶上訴人及孩子至娘家暫住幾天，被
      上訴人即依言載其返回娘家，當時並無任何爭吵，經過數日後之八十六年十二
      月十四日被上訴人與父母一起至上訴人娘家欲接上訴人回家時，上訴人即藉口
      拒絕返家，嗣後被上訴人多次前去或以電話要求上訴人返家，上訴人均藉口要
      多陪父母或幫忙父母之事業而不從。絕非如上訴人所言，當時已發生爭執而被
      上訴人要求上訴人返家，否則豈有可能由被上訴人載上訴人返家，大可讓上訴
      人自行返家而不理會。
    (二)被上訴人及父母對上訴人從未有任何虐待，被上訴人之父母並視上訴人如自己
      之子女，唯恐上訴人太勞累而不忍其工作，經常為上訴人煮飯並親自送去給上
      訴人吃，對其不敢有何苛責，公婆為讓夫妻小兩口有自己之生活亦未強求共處
      一個屋簷下，被上訴人父母對上訴人極盡呵護。
    (三)上訴人之父母因捨不得上訴人嫁人後家中生意無人照應，於被上訴人夫妻婚後
      返回屏東居住後即反悔，三天兩頭打電話要上訴人回家，被上訴人因此經常安
      慰上訴人，從未限制上訴人每週返家探望父母，上訴人所稱被上訴人限制隱私
      、禁止與娘家聯繫或返家，均為虛假，試想上訴人未與公婆同住，且被上訴人
      白天上班，上訴人一人在家，果要返家、打電話，被上訴人如何限制？
    (四)兩造夫妻生活或偶有口角，然均迅速和好如初，其間僅有一次發生較大之衝突
      ，蓋上訴人要求要被上訴人幫忙岳父母之事業，被上訴人沈默以對，上訴人即
      以手重擊鏡子，於撿拾玻璃碎片時不慎割傷手，實為掩飾其當時無理取鬧之情
      狀，被上訴人送上訴人就醫時並無其他傷害，亦無驗傷，足見被上訴人並無毆
      打上訴人；另一次則係八十六年六月間，上訴人懷有身孕時，命令被上訴人去
      餵狗，被上訴人表示等上訴人吃過飯，骨頭一起拿去餵狗不遲而不同意，上訴
      人竟執意要自己去樓下餵而向下衝，被上訴人急忙拉住伊恐因而滑倒流產受傷
      ，上訴人竟歇斯底里稱「孩子流掉就流掉」並執意向下衝，兩人在樓梯拉扯，
      被上訴人始衝動打了上訴人一巴掌，僅此一次有傷害上訴人之行為，惟事後兩
      人亦和好如初，上訴人稱被毆傷三次云云，顯為不實之指控。於屏東縣竹田鄉
      調解委員會調解時，被上訴人即希望上訴人返家，上訴人亦表同意，雖未將此
      事記載於調解筆錄，然若未要其返家，為何筆錄會記載為「日後相互容忍追求
      美滿之婚姻生活」？且上訴人亦已自承離家一星期後曾表示「要回去可以，但
      我們雙方要先談清楚：：」，足見被上訴人確曾要求上訴人返家。於調解會後
      ，被上訴人為表達最大誠意，再與叔公陳文欽等多人前往上訴人家中接其回家
      ，上訴人稱有衣物要整理，要求被上訴人先回去，詎事後仍不返家，被上訴人
      多次前去希望能接上訴人回家，上訴人仍然不從，而被上訴人之岳父雖曾偕其
      友人至被上訴人家，卻是要求「好聚好散」；原審法院曾勸諭上訴人返家履行
      同居，上訴人表示一個月後同意返家，亦迄今未歸。
三、證據：除援用第一審所提證據外，並聲請訊問證人陳文欽、鄭松蘭。
丙、本院依聲請訊問證人蔡財丁、陳宣旭、陳文欽、鄭松蘭。
    理    由
一、被上訴人起訴主張：兩造於八十六年一月三日結婚，婚後感情尚可，並於同年七
    月一日生有一女，詎上訴人於同年十二月八日返回娘家後，迄今未回，顯未履行
    與被上訴人同居之義務，爰依法訴請判決命上訴人應與被上訴人同居。上訴人則
    以：被上訴人於婚後先後三次毆打上訴人，且限制上訴人之隱私、禁止上訴人與
    娘家聯絡、返家探望父母，致上訴人精神、身體均深受折磨，於八十六年十二月
    八日，被上訴人要求上訴人返回娘家，雖嗣後經竹田鄉調解委員會調解，然被上
    訴人始終無誠意要求上訴人返家等語，資為抗辯。
二、被上訴人主張，兩造於八十六年一月三日結婚，婚後住於屏東縣竹田鄉○○村○
    ○路十三號，並於同年七月一日生有一女，上訴人於八十六年十二月八日返回娘
    家居住，未與被上訴人同居等情，業據其提出戶籍謄本一份為證，且為上訴人所
    不爭執，被上訴人此部分主張，堪信為真實。
三、上訴人辯稱，兩造婚後，即因被上訴人限制上訴人回娘家，雙方發生爭吵，被上
    訴人有三次動手毆打伊之情形，第一次於甫結婚二個月後，被上訴人即曾在屏東
    縣竹田鄉○○路上掌摑上訴人；第二次係伊懷有身孕六、七個月大時，因要求回
    娘家，又遭被上訴人毆打，並打破玻璃，第三次是在生產後坐月子期間，為了餵
    狗的事情，再遭被上訴人打一巴掌（第二、三次毆打之事，被上訴人家人知道）
    ，故伊有不能同居之正當理由云云。被上訴人則否認有第一次、第二次毆打上訴
    人之情事，對於第三次因餵狗之事與上訴人發生爭執而掌摑上訴人一事並不爭執
    ，並辯稱，當時上訴人懷有身孕，叫伊去餵狗，伊表示等上訴人吃過飯再連骨頭
    一起拿去餵狗，上訴人不同意而堅持先餵狗後她再吃飯，就自己衝往樓下要去餵
    狗，完全不考慮可能因滑倒而流產受傷，伊一再拉住阻止，上訴人竟稱「孩子流
    掉就流掉」，仍執意向下衝，兩人在樓梯拉扯，伊始衝動打了上訴人一巴掌等語
    。經查，被上訴人之母鄭松蘭證稱：「：：：只記得有一次，我去被上訴人的家
    看到滿地都是玻璃碎片及烏龍茶，我用吸塵器幫忙吸乾淨，上訴人的手受傷，我
    還送上訴人去醫院，還有一次是上訴人坐月子的時候，她是否被被上訴人打，我
    不知道等語（見本院卷第四０頁），上訴人曾於八十七年十月間寄發存證信函給
    被上訴人稱「：：：：難道二、三個星期回家一趟，也是罪過嗎﹖在婚後四、五
    個月時，當我們又為了回娘家吵時，沒想到你竟然動手打我，當時帶給我的震憾
    和傷害有多大，你知道嗎﹖：：：：累積的情緒，一直到生小涵，你又打我時才
    爆發出來，因為在我坐月子，最虛弱的時候，你可以因為一件小事而動手：：：
    」，綜合上述各情，上訴人主張，上訴人懷有身孕六、七個月大時，因要求回娘
    家，被上訴人不允，雙方發生衝突，被上訴人有毆打上訴人（惟當時上訴人手所
    受之傷，上訴人自承是不小心弄傷的，並非遭毆打所受之傷），及生產後坐月子
    期間，雙方為了餵狗之事，被上訴人有打上訴人一巴掌等情，堪以認定（至上訴
    人主張甫結婚後二個月，被上訴人在屏東縣竹田鄉○○路上打伊一節則無其他佐
    證，故尚難採取）。
四、又，被上訴人主張「：：：其實真正的原因是我太太要我去她家幫忙她家的事業
    ，要我放棄我的本業，但我不願意，所以在我們要結婚時，就已有摩擦」等語（
    見本院卷第三九頁），又依上述上訴人寫給被上訴人之存證信函稱「：：：當初
    相愛時，明知有困難，因為你是家中獨子，而我家四個都是女兒，我也不願父母
    親太累，所以想留在家幫忙，但你告訴我說，你對這份事業有興趣，願意做做看
    ：：：，甚至在訂婚前夕，當你出爾反爾，違背誓言，我不願結婚時，你不也在
    我家人面前承諾些什麼嗎﹖但結婚後，二個星期你就變了，婚前說的一切，你一
    概不承認，甚至不喜歡我回娘家：：：，試問一個剛結婚的人，又懷著身孕，想
    念家裡的人，不是人之常情嗎﹖難道二、三個星期回家一趟，也是罪過嗎﹖：：
    ：」等語，且依上訴人在原審之答辯狀稱「：：：因被告（即上訴人）在家幫忙
    照顧花店，原告（被上訴人）於被告花店附近左營海軍營區服役認識，相戀一年
    左右於八十六年間結婚：：：但當時原告工作並不固定，且稱對園藝有興趣，願
    意從事這方面的工作，為此被告家人也願意支持原告，所以毅然決然在美濃建設
    一個大型的蘭花培養場，在建設期間，原告也參與興建過程，但婚後原告卻任意
    改變心意，不願從事這方面的工作，因此也讓被告父母損失慘重，婚後二個星期
    ，原告對被告的態度便與婚前截然不同：：：」等語，綜合上述資料，可見，上
    訴人娘家因沒有兄弟，家中需人手照顧花店事業，故兩造交往期間，上訴人即要
    求被上訴人婚後要能幫忙伊娘家從事與花店有關之行業，否則不願與被上訴人結
    婚，被上訴人為獲得上訴人之感情而勉強答應，甚至在訂婚前即對從事花店事業
    表現悔意，後雖勉強結婚，惟於婚後被上訴人乃明顯表示要從事自己之本行（被
    上訴人領有水電技工執照），雙方乃時生衝突，且上訴人或因欲回娘家幫忙娘家
    事業或因特別想家，故經常想回娘家（兩造住屏東縣竹田鄉，而上訴人娘家在高
    雄市楠梓區），而遭被上訴人反對，雙方因此時生爭吵，被上訴人並有限制上訴
    人與娘家人聯繫之不尊重上訴人之行為，甚至因而有前述不願上訴人回去而毆打
    上訴人之情事，實堪認定。
五、綜上所述，上訴人辯稱，上訴人於八十六年十二月八日返回娘家而未與被上訴人
    同居，有正當理由等語，固堪採取。
六、惟查，上訴人曾於八十七年九月間聲請屏東縣調解委員會調解，於八十七年九月
    十四日調解成立，甲○○保證不再對乙○○有暴力行為，雙方同意日後相互容忍
    ，追求美滿之婚姻生活，此有調解書影本在卷可憑，又兩造均不爭執被上訴人於
    八十七年九月十四日經調解後，曾與被上訴人之叔公等人前往上訴人娘家，且證
    人即被上訴人之叔公陳文欽亦證稱「（當天你去上訴人家，是否要帶上訴人回家
    ﹖）是的。」且依上訴人於八十七年十月二十一日存證信函、被上訴人寄給上訴
    人之存證信函及上訴人於本院審理中之陳述，可見被上訴人在上訴人八十六年十
    二月八日返回娘家後有多次要求上訴人回家同住並曾數次至上訴人娘家欲接上訴
    人回家同住，惟均遭上訴人以雙方之未來（例如互相間如何對待及人生規劃等）
    尚未談清楚為理由而拒絕，至為灼然，又上訴人雖辯稱，當天（八十七年九月十
    四日）上訴人及其叔公只是來家中坐坐，沒有說什麼就走了，與被上訴人也無交
    談云云，然當天既然甫就雙方婚姻之問題調解成立，並達成「雙方同意日後相互
    容忍，追求美滿婚姻生活」之協議，則被上訴人與其叔公等人前往上訴人娘家，
    衡情自係要求上訴人一同返家同居，上訴人此部分辯詞，自無可取。又證人陳宣
    旭於本院審理中雖證稱：「八十七年間女方的家長有請我及一些友人一起到男方
    家裡談，我們與男方談得很融洽，我告訴被上訴人要主動的去帶女方回家，被上
    訴人沒有很明確的回答，只說他知道。經過三個月，我看到女孩子（即上訴人）
    還在家，我有打電話去給被上訴人說如他為了自尊不方便就告訴我，被上訴人也
    沒有回答」等語，然如前所述，被上訴人確多次要求上訴人返家同居，並數次至
    上訴人娘家欲載上訴人回去同居，均遭上訴人以雙方之未來尚未談清楚而拒絕一
    同回去，故尚難以陳宣旭之證言即認被上訴人無要求上訴人返家同居之意願。
    復查，上訴人於八十六年十二月八日返回娘家而未與被上訴人同居固有正當理由
    ，惟其亦自承自渠離家迄今，被上訴人並未再對之有毆打之暴力行為，且如上所
    述，被上訴人復多次要求上訴人返家同居，嗣於八十七年九月十四日調解時成立
    調解，被上訴人保證不再對上訴人有暴力行為，雙方同意日後相互容忍，追求美
    滿之婚姻生活，調解成立當晚，被上訴人亦與其長輩同至上訴人娘家欲接上訴人
    返家同居，則上訴人不能同居之正當理由已不存在，自應先返回被上訴人處履行
    同居，再於雙方同居生活中互相容忍、調整觀念以追求美滿之婚姻生活，其以被
    上訴人無意要求其返家同住，且雙方關係尚未談清楚為由，拒不履行同居義務，
    自非可採。
七、綜上所述，被上訴人訴請上訴人履行同居，自屬正當，原審予以准許，並無不合
    ，上訴意旨指摘原判決不當，求予廢棄改判，為無理由，應予駁回。
八、據上論結，本件上訴為無理由，依民事訴訟法第四百四十九條第一項、第七十八
    條，判決如主文。
中      華      民      國    九十      年      四      月    二十五    日
                                      臺灣高等法院高雄分院民事第五庭
~B1審判長法官  蔡明宛
~B2法      官  周慶光
~B3法      官  黃科瑜
右為正本係照原本作成。
如對本判決上訴，須於判決送達後二十日內向本院提出上訴狀，其未表明上訴理由者
，應於上訴後二十日內向本院提出上訴理由書（均須按他造當事人之人數附繕本）。
上訴時應提出委任律師或具有律師資格之人之委任狀，並依附註條文規定辦理。
中      華      民      國    九十      年      四      月    二十六    日
~B法院書記官  黃富美
附註：
民事訴訟法第四百六十六條之一：
對於第二審判決上訴，上訴人應委任律師為訴訟代理人，但上訴人或其法定代理人具
有律師資格者，不在此限。
上訴人之配偶、三親等內之血親、二親等內之姻親，或上訴人為法人、中央或地方機
關時，其所屬專任人員具有律師資格並經法院認為適當者，亦得為第三審訴訟代理人。
第一項但書及第二項情形，應於提起上訴或委任時釋明之。
                                                                     Ａ


司法院資訊處製作；財團法人民間司法改革基金會備份。
